【裁判字號】    98,交抗,242
【裁判日期】    981005
【裁判案由】    聲明異議
【裁判全文】
臺灣高等法院臺南分院交通事件裁定     98年度交抗字第242號
抗  告  人  交通部公路總局嘉義區監理所麻豆監理站
受 處分 人  甲○○
上列抗告人因聲明異議案件，不服臺灣臺南地方法院中華民國98
年8月31日裁定（98年度交聲字第3號）提起抗告，本院裁定如下
：
    主  文
抗告駁回。
    理  由
一、抗告意旨略以：(一)按行政罰法第26條第1項規定，一行為同
    時觸犯刑事法律及違反行政法上義務規定者，依刑事法律處
    罰之。此所謂「依刑事法律處罰之」應係指罪刑法定主義及
    刑事法律正當程序運作完成始足當之。(二)依據法務部95年5
    月25日法律字第0950700393號函示略以「不起訴處分」包括
    「緩起訴處分」。緩起訴處分為一種便宜不起訴處分，檢察
    官為緩起訴處分時，依刑事訴訟法第253條之2第1項規定對
    被告所為之指示及課予負擔，係一種特殊之處遇措施，並非
    刑罰。故刑事案件經檢察官為緩起訴處分確定後，宜視同不
    起訴處分確定，得依違反行政法上義務規定裁處，此為行政
    罰法第26條第2項所明文規定。(三)綜上，抗告人認為緩起訴
    處分與上述條文所稱之刑事處罰仍屬有別，從而本件依道路
    交通管理處罰條例第35條第1項第1款規定裁處行政罰鍰，於
    法並無牴觸，原裁定以異議人已受緩起訴處分，因而撤銷原
    處分罰鍰部分，誠難令抗告人信服，爰依法提起抗告。
二、原處分意旨略以：受處分人甲○○（下稱受處分人）經警製
    單舉發於民國97年6月17日23時00分許，駕駛車號UL-7257自
    用一般小客車，在台南縣七股鄉樹林村44之1號前，有酒後
    駕車肇事經警當場測得其呼氣中酒精濃度高達每公升0.92毫
    克（MG/L），超過標準值為每公升0.25毫克（MG/L）及肇事
    逃逸等違規行為，嗣經交通部公路總局嘉義區監理所麻豆監
    理站以其違規事實屬實，依照道路交通管理處罰條例第35條
    第1項第1款、第24條第1項第2款（原裁決書漏未記載）及第
    62條第1項之規定，合計裁處受處分人罰鍰新臺幣（下同）5
    2,500元（其中酒駕部分49,500元，駕車肇事未依規定處置
    部分3,000元）、吊扣駕駛執照13個月，並施以道安講習等
    處分（詳交通部公路總局嘉義區監理所麻豆監理站民國97年
    12月15日所為之裁決處分【處分案號：麻監裁罰字第裁75-M
    00000000號】）。
三、經查：
  (一)按汽車駕駛人飲用酒類後其吐氣所含酒精濃度超過每公升零
    點二五毫克（MG/L）者，不得駕車，道路交通安全規則第11
    4條第2款定有明文。次按汽車駕駛人，駕駛汽車經測試檢定
    有酒精濃度超過規定標準之情形者，處一萬五千元以上六萬
    元以下罰鍰，…及吊扣其駕駛執照一年。道路交通管理處罰
    條例第35條第1項第1款定有明文；另按汽車駕駛人駕駛汽車
    肇事，無人受傷或死亡而未依規定處置者，處新臺幣1千元
    以上3千元以下罰鍰；…。道路交通管理處罰條例第62條第1
    項定有明文；又汽車駕駛人有第35條第1項規定之情形，應
    接受道路交通安全講習。道路交通管理處罰條例第24條第1
    項第2款定有明文。
  (二)按95年2月5日生效之行政罰法第26條第1項規定：一行為同
    時觸犯刑事法律及違反行政法上義務規定者，依刑事法律處
    罰之。但其行為應處以其他種類行政罰或得沒入之物而未經
    法院宣告沒收者，亦得裁處之。究其立法目的，一行為同時
    觸犯刑事法律及違反行政法上義務規定時，由於刑罰與行政
    罰同屬對不法行為之制裁，而刑罰之懲罰作用較強，故依刑
    事法律處罰，即足資警惕時，實無一事二罰再處行政罰之必
    要，且刑事法律處罰，由法院依法定程序為之，較符合正當
    法律秩序，應予優先適用，但罰鍰以外之沒入或其他種類行
    政罰，因兼具維護公共秩序之作用，為達行政目的，行政機
    關仍得併予裁處。而緩起訴處分是否屬於行政罰法第26條第
    1項所規定之「依刑事法律處罰」？還是屬於同條第2項規定
    之「不起訴處分」內涵之一？查：
  1.我國關於不起訴處分與緩起訴處分之規定，多見於刑事訴訟
    法，於該法法例之用語，均個別明列之，如刑事訴訟法第25
    5條第1項、第259條、第260條均屬之；易言之，在我國刑事
    訴訟法之體例上，並無將「不起訴處分」一詞包含「緩起訴
    處分」之情形。再依我國刑事訴訟法第253條之1規定，有關
    緩起訴處分，需具備(1)犯罪嫌疑充足，(2)斟酌刑法第五十七
    條所列事項，(3)為公共利益之維護，(4)以緩起訴為適當者（
    即適當性）等要件，尚與不起訴處分之要件有間。因之，倘
    認行政罰法第26條第2項規定之「不起訴處分」包含「緩起
    訴處分」之情形，是否已逾文義解釋之範圍，實有疑問。況
    關於緩起訴處分之要件、裁量之基準，與不起訴處分相較，
    均多有不同，至多應僅得視緩起訴處分為暫緩起訴之處分，
    而非不起訴處分。另行政罰法第26條第2項規定既未明文包
    含「緩起訴處分」之類型，而對於人民不利益之規定本不得
    任意加以擴張其適用，自不宜逕認行政罰法第26條第2項之
    規定於經緩起訴處分之情形亦有適用，始為允當，並符其立
    法理由。
  2.又對於酒後駕車，同一行為經交通裁決機關裁處罰鍰及吊扣
    駕照，復經檢察官為緩起訴處分並命向公益團體捐款者，該
    捐款部分係為履行檢察官為緩起訴處分之命令，與受刑事處
    罰無異，自不應再受行政裁罰，法院應撤銷交通裁決機關有
    關罰鍰部分之處分，並為該部分不罰之諭知，業據臺灣高等
    法院臺南分院於95年10月刑事庭庭務會議決議在案（參照臺
    灣高等法院臺南分院95年11月8日南分院洋文字第095000067
    8號函附該決議）及台灣高等法院暨所屬法院97 年法律座談
    會之研討結果亦同此意見。
  3.從而，緩起訴處分並非行政罰法第26條第2項所稱之「不起
    訴處分」內涵之一。
  (三)本件受處分人飲用酒類，已達不能安全駕駛動力交通工具之
    程度，竟仍駕駛上開自用小客車上路之事實，業經臺灣臺南
    地方法院檢察署檢察官於97年7月17日以97年度偵字第9512
    號就其所觸犯刑法第185條之3、185條之4等案件命受處分人
    向公益團體支付60,000元而予以緩起訴處分在案，有前開緩
    起訴處分書及臺灣高等法院被告前案紀錄表各1份在卷可稽
    。受處分人遭處以緩起訴處分金已逾道路交通管理處罰條例
    第92條第3項所訂最低罰鍰基準規定，亦無同條例第35條第8
    項補繳罰鍰之問題。從而，受處分人酒後駕車之行為同時觸
    犯刑法及違反行政法上義務，並經檢察官緩起訴處分確定，
    揆諸前揭說明，裁處罰鍰部分自無再適用行政罰之必要。原
    處分機關即抗告人逕以受處分人酒精濃度超過規定標準，對
    其裁處罰鍰49,500元部分，即有未洽。
四、從而，原審就受處分人即異議人甲○○酒後駕車之部分，認
    原處分機關即抗告人對其裁處罰鍰49,500元部分，尚有未洽
    ，異議有理由，而裁定「原處分關於罰鍰其中新台幣肆萬玖
    仟伍佰元部分撤銷。上開撤銷部分，甲○○不罰。」，經核
    並無不合，是本件抗告，並無理由，應予駁回。
五、據上論結，應依道路交通案件處理辦法第26條，刑事訴訟法
    第412條，裁定如主文。
中    華    民    國    98    年    10    月    5     日
                  刑事第一庭    審判長法  官  黃崑宗
                                      法  官  蔡長林
                                      法  官  陳顯榮
以上正本證明與原本無異。
不得再抗告。
                                      書記官  劉岳文
中    華    民    國    98    年    10    月    5     日


司法院資訊處製作；財團法人民間司法改革基金會備份。
